【裁判字號】    89,訴,3553
【裁判日期】    901101
【裁判案由】    分割共有物
【裁判全文】
臺灣臺中地方法院民事裁定  八十九年度訴字第三五五三號
    原      告  甲○○
    被      告  丁○○
                丙○○
                乙○○
                戊○○
右當事人間請求履行契約事件，本院裁定如左：
    主      文
原告之訴駁回。
訴訟費用由原告負擔。
    理      由
一、本件原告原起訴聲明：求為判決：
  (一)坐落台中縣大安鄉○○○段第一九五地號（地目田，面積○‧○一七六公頃）土
    地一筆分歸原告甲○○取得。
  (二)坐落台中縣大安鄉○○○段第一九六地號（地目田，面積○‧○一五八三公頃）
    、第一九六之一地號（地目田，面積○‧○○八九五公頃）、第一九六之四地號
    （地目田，面積○‧一一○○公頃）等三筆土地，准予合併為一筆分歸原告甲○○取得。
  (三)坐落台中縣大安鄉○○○段第一九六之三地號（地目田，面積○‧○○三二一公
    頃）土地分歸原告甲○○取得。
  (四)坐落台中縣大安鄉○○○段第一八九地號（地目田，面積○‧二三八四公頃）、
    第一八九之一地號（地目田，面積○‧六九一公頃）等二筆土地，准予合併為一
    筆分歸被告丁○○、丙○○、乙○○共同取得，並各按應有部分三分之一保持共
    有。
  (五)坐落台中縣大安鄉○○段第一六六地號（地目田，面積○‧一三二四公頃）、第
    一六七地號（地目田，面積○‧一三九二公頃）等二筆土地，准予合併為一筆分
    歸原告戊○○取得。
二、而原告陳述略稱，上開九筆土地，係由原告與被告共有，各共有人於每筆土地之
    應有部分均分別為原告甲○○三分之一、丁○○九分之一、丙○○九分之一、乙○○九分之一、戊○○三分之一，兩造間並無不為分割之特約，又無不能分割之
    情形，因不能達成分割之協議，爰請求依上開聲明之方法分割共有物。
三、經查：
  (1)依原告提出之土地登記簿謄本所示，系爭坐落台中縣大安鄉○○○段第一九五、
    第一八九、一八九之一地號土地，係由原告甲○○（應有部分三分之一）與被告
    丁○○（應有部分九分之一）、丙○○（應有部分九分之一）、乙○○（應有部
    分九分之一）及張憲德（應有部分三分之一）共有，其餘東勢尾段第一九六、一
    九六之一、第一九六之四、第一九六之三、南庄段第一六六、第一六七地號土地
    ，始由原告甲○○（應有部分三分之一）與被告丁○○（應有部分九分之一）、
    丙○○（應有部分九分之一）、乙○○（應有部分九分之一）及被告戊○○（應
    有部分三分之一）共有。
  (2)惟原告起訴時未列張憲德為共同被告，本院乃於八十九年十一月二十日言詞辯論
    期日諭知原告應於七日內追加被告張憲德。但原告未具狀追加被告張憲德僅於九
    十年二月十二日「分割共有物起訴狀」之稱謂欄中增列被告張憲德（但上開聲明
    之分割方法，關於張憲德部分則未有主張），嗣再於九十年二月十四日言詞辯論
    期日聲明：「我要請求交換系爭土地，請求訴之追加，容後補呈」等語。此後於
    九十年二月二十六日提出準備書狀稱：「本案民國七十七年先父張添才遺產土地
    兄弟三名長房張習質、次房張乾記、三房甲○○辦理繼承時各房尚留存別表一、
    二、三，而為辦理方便起見暫均分辦理另後再交換為單有之約定，‧‧‧但未完
    成前二位兄（即張習質、張乾記）相繼去世被告丁○○等繼承，今其義務繼承人
    當則要完成以符情理，‧‧‧別表三七筆一九六之三、一九六之二、一九六之四
    、一九六、一九六之一、一九五、一八八之一被告等悉要塗銷給與原告，別表一
    ，一六六、一六七二件及別表二，一八九、一八九之一，二筆原告要塗銷」等語
    （實際上繼承登記時間為民國六十九年七月十八日，原告之父於五十八年八月十
    五日過世，原告當時係拋棄繼承，嗣於七十二年間始以買賣原因取得系爭土地之
    共有權），是依上開準備書狀所述：「另後再交換為單有之約定‧‧‧今其義務
    繼承人當則要完成以符情理」等語觀之，則原告是否依民法第八百二十三條之規
    定，提起「分割共有物」訴訟，顯非無疑。
  (3)乃本院於九十年十月三日言詞辯論期日行使闡明權詢問原告「是要請求分割土地
    抑或要被告將前出賣土地按比例還你？（參以證人陳秀男所稱：『原告父親張添
    才過世前，已將所有土地按三大房分配，二十多年後張添才過世，但在這二十多
    年間，他們三房已將土地賣出，但並未登記，原告賣出的部分較少，另兩房賣出
    的比較多，後來張添才死後，辦繼承登記時，還是按照三房比例來登記，以致原
    告不服氣，認為當時他賣的比較少，如果仍按比例分割，他就吃虧』）」，原告
    答稱：「我仍是要求分割，我有一份存留表」。
  (4)惟原告再於九十年十月十七日具狀為訴之變更，載明：「就八九訴字第三五五三
    號分割共有物事件，提起訴之變更，聲請履行契約事：訴之聲明，請求判決如左
    ：」
    (一)東勢尾段一九六之三、一九六之二、一九六之四、一九六、一九六之一、一九
      五等六筆土地登記與原告所有，同段一八八之一照分產時鬮分條件原告、被告
      實佔分別所有辦理登記（原告起訴時，未列第一九六之二及一八八之一地號土
      地）。
    (二)同段一八九、一八九之一，二筆登記與張憲德、次房丁○○等三人所有，南庄
      段一六六、一六七登記與戊○○所有。
  (5)而被告已於九十年十月二十四日言詞辯論期日以言詞同意原告上開訴之變更。
四、按訴之變更，係以新訴代替原有之訴，其原有之訴因以新訴代之，可視為撤回，
    當然終結，不得更為辯論或裁判。換言之，本件訴訟因原告上開訴之變更，經被
    告同意，已由「分割共有物」訴訟，變更為「履行契約」之訴，而原告請求被告
    履行契約之依據，乃基於被告等繼受其等被繼承人與原告間所訂「鬮書」之法律
    關係。
五、次按訴訟標的於確定之終局判決中經裁判者，除法律別有規定外，當事人不得就
    該法律關係更行起訴，民事訴訟法第四百條第一項定有明文。而原告之訴，其訴
    訟標的為確定判決之效力所及者，法院應以裁定駁回其訴訟，同法第二百四十九
    條第一項第七款亦有明文規定。
六、查原告前於民國七十六年間以張習質（張憲德之被繼承人、被告戊○○之祖父）
    、張乾記（本件被告丁○○、乙○○、丙○○之被繼承人）為被告，提起所有權
    移轉登記訴訟，其聲明：被告張習質、張乾記等應將坐落台中縣大安鄉○○○段
    一八八之一、一九五、一九五之一、一九六、一九六之一、一九六之二、一九六
    之三、一九六之四號土地應有部分各三分之一移轉登記與原告。原告請求之依據
    即本於兩造於其先父張添才生前（四十一年農曆十二月二十六日）所立「鬮書」
    之約定，惟經本院以七十六年度訴字第四二七五號判決駁回原告之訴確定。原告
    復以同一事實，對被告張習質、張乾記起訴，聲明：將坐落台中縣大安鄉○○段
    一六六、一六七地號及東勢尾段一八九之一地號土地‧‧‧Ａ部分歸被告張習質
    所有，東勢尾段一八九地號‧‧‧Ｂ部分歸被告張乾記所有，坐落東勢尾段一八
    八之一、一九五、一九五之一、一九六、一九六之一、一九六之二、一九六之三
    、一九六之四地號共七筆‧‧‧Ｃ部分歸原告甲○○所有，兩造並協同辦理移轉
    登記。復經本院以七十七年度訴字第三八八四號判決駁回原告之訴，而原告不服
    上訴，又經台灣高等法院台中分院以七十八年度上字第一○六號判決駁回上訴確
    定等情，有被告提出之判決影本三件在卷可憑。本院茲就原告變更後之訴與上開
    二訴訟間之關係，析述如下：
  (一)當事人部分：上開七十六年、七十七年間之所有權移轉登記訴訟，原告均為甲○○，被告均為張習質、張乾記。惟本件訴訟之被告丁○○、乙○○、丙○○、戊○○等人分別為張乾記、張習質之繼承人已如前述，依民事訴訟法第四百零一條
    第一項之規定，上開確定判決之效力及於本件被告丁○○、乙○○、丙○○、戊○○。
  (二)訴訟標的部分：原告提起上開二次「所有權移轉登記訴訟」之訴訟標的，即以原
    告與張習質、張乾記於四十一年農曆十二月二十六日所立「鬮書」約定所形成之
    法律關係，與本件原告變更訴訟後主張被告（遺族）應履行「鬮書」之法律關係
    相同。
  (三)訴之聲明部分：本件原告聲明第一項：將坐落台中縣大安鄉○○○段一九六之三
    、一九六之二、一九六之四、一九六、一九六之一、一九五等六筆土地登記與原
    告所有，同段一八八之一照分產時鬮分條件原告、被告實佔分別所有辦理登記等
    語，與前開二判決之聲明大致相同。另第二項聲明亦與本院七十七年度訴字第三
    八八四號事件之聲明亦大致符合。
七、綜合以上分析，本件原告變更後之履行契約之訴，其「鬮書」約定之法律關係，
    已經前開二次「所有權移轉登記」事件之確定終局判決所裁判，依前揭民事訴訟
    法第四百條第一項之規定，原告自不得再以同一法律關係更行起訴。從而，原告
    違反上開規定，為訴之變更，撤回原分割共有物之訴，而以「履行契約」之新訴
    起訴，然此新訴之訴訟標的及被告等人均受上開「所有權移轉登記」確定判決效
    力所及，是依民事訴訟法第二百四十九條第一項第七款之規定，本院應以裁定駁
    回原告之訴。
八、依民事訴訟法第二百四十九條第一項第七款、第九十五條、第七十八條，裁定如
    主文。
中      華      民      國    九十      年     十一     月      一      日
                                    臺灣臺中地方法院民事第五庭
~B法      官  王邁揚
右為正本係照原本作成
如對本裁定抗告須於裁定送達後十日內向本院提出抗告狀
中      華      民      國    九十      年     十一     月      二      日
~B法院書記官


司法院資訊處製作；財團法人民間司法改革基金會備份。
